【裁判字號】    99,重勞訴,8
【裁判日期】    990830
【裁判案由】    損害賠償等
【裁判全文】
臺灣板橋地方法院民事判決             99年度重勞訴字第8號
原      告  丙○○
            乙○○
            甲○○
前列三人共同
訴訟代理人  繆璁律師
被      告  子○○
            戊○○
            癸○○
            丁○○
            寅○○
            巳○○
            丑○○
            辰○○
            己○○
            卯○○
            庚○○
            辛○○
            壬○○
前列十三人共同
訴訟代理人  賴玉梅律師
            周福珊律師
            王嘉斌律師
上列當事人間請求損害賠償等事件，經本院於民國99年8月26日
言詞辯論終結，判決如下：
    主  文
被告應連帶給付原告丙○○新台幣壹佰柒拾貳萬捌仟捌佰肆拾陸
元，連帶給付原告甲○○新台幣玖拾貳萬捌仟壹佰貳拾捌元，連
帶給付原告乙○○新台幣捌拾萬元，及均自民國九十九年四月三
十日起至清償日止按年息百分之五計算之利息。
原告其餘之訴駁回。
訴訟費用由被告連帶負擔二十分之十一，其餘由原告負擔。
本判決第一項於原告以新台幣陸拾玖萬元供擔保後，得假執行；
但被告以新台幣佰肆拾伍萬陸仟玖佰柒拾肆元預供擔保後，得
免假執行。
原告其餘假執行之聲請駁回。
    事實及理由
壹、程序部分：
一、按訴狀送達後，原告不得將原訴變更或追加他訴。但擴張或
    減縮應受判決事項之聲明者，不在此限，民事訴訟法第255
    條第1 項第3 款定有明文。
二、查原告提起本件訴訟，據其於民國99年4 月15日所提出之訴
    狀所載，係請求被告連帶給付原告丙○○432 萬9713元，原
    告甲○○111 萬0160元，原告乙○○95萬元，及均自起訴狀
    繕本送達翌日起至清償日止，按週年利率百分之5 計算之利
    息。嗣於99年8 月2 日具狀擴張與減縮聲請（詳本院卷第14
    2 頁），請求被告連帶給付原告丙○○423 萬3957元，原告
    甲○○116 萬0160元，原告乙○○100 萬元，及均自起訴狀
    繕本送達翌日起至清償日止，按週年利率百分之5 計算之利
    息。核與前揭規定相符，應予准許，合先敘明。
貳、實體部分：
一、本件原告起訴主張：
  (一)緣原告為訴外人邱得順之配偶及子女，而訴外人劉進發係坐
    落於臺北縣樹林市○○街88號「寬明游泳池」之負責人，亦
    為被告之被繼承人，民國97年5 月23日「寬明游泳池」停業
    後，「寬明游泳池」坐落之土地由第三人伍國基自法院拍賣
    取得，劉進發經其請求清除地上物，劉進發竟指派無拆除經
    驗且未施與教育訓練之邱得順，於無任何防護措施下協助拆
    除該地上物，以致於97年11月21日中午，邱得順操作拆除機
    具不慎於工地倒下，因顱底絞鏈式骨折致生死亡事故，事故
    發生後劉進發亦於98年11月25日去世，本件訴訟自應由其繼
    承人即被告等負責賠償事宜。包括：
  醫療費新臺幣（下同）920元，乃由原告丙○○所支付。
  殯葬費32萬0320元，由丙○○及甲○○各支付1/2。
  未能領取勞保之死亡給付損失135 萬。因劉進發並未依法為
    邱得順加入勞工保險，致原告未能依勞工保險條例第63條之
    2 第1 項第1 款及第64條第2 項規定請領死亡給付，如以邱
    得順每月平均工資為3 萬元計算，則5 個月平均工資之喪葬
    費為15萬元、40個月平均工資之職災死亡補償120 萬元，兩
    者合計135 萬元，被告自應賠償並由原告3 人平均受領。
  精神慰撫金500 萬元。原告等分別為邱得順之配偶及子女，
    對其不幸遇害死亡身心盡受折磨，是原告丙○○請求精神慰
    撫金300 萬元，原告乙○○、甲○○各請求100 萬元，3 人
    合計500 萬元。
  扶養費107 萬2877元。原告丙○○為家庭主婦，生活全賴邱
    得順之工作收入維持，邱得順死亡後，原告丙○○頓失依靠
    無法維持生活，以其30年7 月7 日出生現為68歲，依內政部
    統計處製作之97年度臺閩地區簡易生命表所載，尚有平均餘
    命20.45 歲，再依行政院主計處公佈之95年臺灣地區家庭收
    支報告之臺北縣每人每月消費1 萬9001元計算，每年之消費
    支出應為22萬8012元，則原告丙○○可請求之扶養費為107
    萬2877元【計算式：228012*14.116070（即20年之霍夫曼公
    式）/3】。
  (二)為此，依據侵權行為之法律關係，聲明請求：被告應連帶
    給付原告丙○○423 萬3957元，及自起訴狀繕本送達翌日起
    至清償日止，按週年利率百分之5 計算之利息。被告應連
    帶給付原告乙○○100 萬元，及自起訴狀繕本送達翌日起至
    清償日止，按週年利率百分之5 計算之利息。被告應連帶
    給付原告甲○○116 萬0160元，及自起訴狀繕本送達翌日起
    至清償日止，按週年利率百分之5 計算之利息。並陳明願供
    擔保請准宣告假執行。
二、被告則抗辯：
  (一)「寬明游泳池」並非劉進發所有，而係「寬明育樂股份有限
    公司」（下稱寬明公司）所經營，邱得順於91年起受僱於寬
    明公司，斯時負責人為余溪湖，96年4 月16日劉進發始擔任
    寬明公司之負責人，非如原告所稱實際之負責人，邱得順係
    受僱於寬明公司而非劉進發，原告逕向劉進發之繼承人請求
    ，顯有錯誤。
  (二)寬明公司為拆除前開游泳池，本已外包予王義明、蔡春財，
    僱用邱得順係因考量公司將結束營業，而邱得順已高齡68歲
    ，無法再尋覓新工作，於其央求工作之情形下，方繼續雇用
    其負責環境維護等輕便之工作，邱得順根本無須負責拆除游
    泳池之工程，其私自使用砂輪機切割鋼條而致跌倒，為其個
    人之行為及疏忽，與寬明公司無涉。
  (三)縱認寬明公司須對邱得順之死亡負責，亦僅為寬明公司之責
    任，非劉進發應負之責任，原告向被告請求，亦有未洽。
  (四)為此，請求駁回原告之訴及其假執行之聲請，並陳明如受不
    利判決，願供擔保請准宣告假執行。
三、兩造不爭執之事實：
  (一)訴外人邱得順（即原告張繡美之配偶，原告乙○○、甲○○
    之針）於97年11月21日13時30分許，未佩戴安全帽在「寬明
    游泳池」使用砂輪機切割鋼條，於切斷鋼條時，因鋼筋網與
    樓地板有高低差致前傾跌倒，經送醫救治，仍因顱骨絞鏈式
    骨折、中樞神經休克，延至同日14時25分許不治死亡。
  (二)訴外人劉進發（即被告子○○、戊○○、癸○○、辰○○、
    己○○、卯○○、庚○○、辛○○、壬○○之父，被告寅○
    ○、丁○○、巳○○、丑○○之祖父）經臺灣板橋地方法院
    檢查署認定係邱得順之雇用人維經檢察官以98年度偵字第26
    628 號起訴書對劉進發提起公訴，嗣劉進發於98年11月25日
    死亡，經本院98年度勞安訴字第6 號刑事判決公訴不受理。
  (三)訴外人劉進發自96年4 月16日起擔任寬明育樂股份有限公司
    之負責人。
  (四)原告支出醫療費用920 元，及殯葬費用32萬0320元（詳本院
    卷第121頁）。
四、本件爭點與本院之判斷：
  (一)原告主張劉進發依勞動基準法第59條規定負勞工職業災害補
    償責任部分：
  按「非專業經營營造業之自然人，僱工興建自用建築物，發
    生災害案件，原則不以違反勞工安全衛生法處理，另涉有違
    反建築管理法規及民刑責任部分，仍應依其他法令作必要之
    處理。」內政部75年07月08日臺內勞字第420011號函著有明
    文。
  經查訴外人劉進發於於96年4 月16日開始擔任寬明公司之負
    責人，而寬明公司於台北縣樹林市  ○○段519-1 地號土地
    上所開設之寬明游泳地於97年5 月23日停業，上開土地經法
    院強制執行拍賣，由伍國基拍定取得，劉進發乃為履行拆除
    地上物及交付土地之義務，自行雇用邱得順等人從事拆除地
    上物及清理工作之事實，已據兩造所不爭執，因劉進發係自
    行雇用邱得順於工地現場工作，且寬明游泳池業已停業，劉
    進發雇用邱得順所為之工作並非經營事業之活動，則本件並
    無勞動基準法之於用，又行政院勞工委員會北區勞動檢查所
    98年5 月27日勞檢營字第0981008317號職業災害檢查初步報
    告書亦認本件災害係屬「工作場所以外或適用其他法令規定
    之職業災害」，不適用勞動基準法，但適用職業災害勞工保
    護法處理，有上開職業災害檢查初步報告書1 件足憑（板檢
    98年度他字第3035號偵查卷第18-19 頁），亦持與本院相同
    之見解。則原告請求被告補償死亡給付120 萬元，喪葬給付
    15萬元，合計135萬元，為無理由，不應准許。
  (二)訴外人劉進發就邱得順之意外事故是否應負侵權責任：
  按「勞工因職業災害所致之損害，雇主應負賠償責任，但雇
    主能證明無過失者，不在此限。」職業災害勞工保護法第7
    條定有明文。
  查劉進發於偵查中自認其自97年9 月1 日起雇用邱得順，為
    邱得順之雇主等語（詳板檢97年度相字第1474號相驗卷第26
    頁、98年度他字第3035號偵查卷第28頁），且邱得順於97年
    12 月21 日13時30分許發生意外事故時，係受劉進及之指揮
    而工作，有劉進發於98年7 月30日偵查時陳稱：（問：現場
    並無任何安全帽？）有5 頂，邱得順當時在看電視，約2 時
    我跟他說要工作，他就起來等語足憑（詳板檢98年度他字第
    3035號偵第29頁），則邱得順承劉進發之命而於意外事容現
    場提供勞務，且劉進發復未強制邱得順戴安全帽，而邱得順
    又係因未戴安全帽致顱底絞鏈式骨折出血過多而生死亡，則
    劉進發如能強制邱得順戴安全帽，當可防止本件意外死亡事
    故之發生，核屬應注意能注意而未注意，自當就邱得順之死
    亡負過失侵權之責任。
  雖被告抗辯：寬明公司已將拆除游泳池之工作外包予王義明
    與蔡春財，因考量公司將結束營業，邱得順已高齡68歲，無
    法再尋覓新工作，方繼續雇用其負責環境維護，洗地與灑水
    等工作，邱得順係私自使用砂輪機切割鋼條而致跌倒，為其
    個人之行為，與寬明公司無涉云云。惟查觀諸台北縣政府警
    察局樹林分局所拍攝之現場照片13張（附於板檢97年度相字
    第1474號相驗卷第13-19 頁），寬明公司之游泳池尚未拆除
    完畢，衡諸常情，實無於工作尚未拆除完畢時即進行洗地與
    灑水等清理工作。再者，劉進發果僅係雇用邱得順從事洗地
    與灑水之工作，則劉進發既係於邱得順看電視時要求其去工
    作，豈不知邱得順去拿砂輪機去切割鋼條之理？又豈會看現
    邱得順持砂輪機去切割鋼條時不加禁止之理？核被告此部分
    之抗辯，顯屬無據，不足採信。
  (三)茲將原告依據侵權行為請求被告連帶賠償之各項金額，分項
    析述如下：
  原告張繡美請求連帶賠償醫療費用920 元部分：已據被告所
    不爭執，應予准許。
  原告張繡美、甲○○請求被告連帶賠償殯葬費用各16萬0160
    元部分：查原告張繡美與甲○○主張渠等各自分擔殯葬費用
    1/2 ，總計共支出萬0320元之事實，已據被告不爭執，則渠
    等請求被告連帶賠償殯葬費用各16萬0160元，為有理由，亦
    應准許。
  原告張繡美請求被告連帶賠償扶養費用107 萬2877元部分：
    查邱得順係29年3 月26日出生，於97年11月21日發生意外事
    故死亡時，已年滿68歲，超過法定強制退休年齡，而其受雇
    於劉進發擔任臨時工，係從事與游泳池拆除之相關工作，迨
    至游泳池拆除完畢，劉進發即不會再繼續雇用邱得順，衡情
    難認邱得順尚有扶養其配偶張繡美之能力。再者，原告張繡
    美係30年7 月7 日出生，年紀較邱得順為低，苟邱得順於系
    爭游泳池拆除完畢後仍有工作能力，可扶養原告張繡美，則
    原告張繡美亦應有工作能力，而可扶養邱得順，參酌民法第
    1116條之1 之規定：「夫妻互負扶養之義務，其負扶養義務
    之順序與直系血親卑親屬同，其受扶養權利之順序與直系血
    親尊親屬同。」則互負扶養義務之夫妻經相互抵銷後，對於
    他方並無可請求給付之扶養金額。是原告張繡美請求被告賠
    償扶養費用之損害107 萬2877元，為無理由。
  原告張繡美請求被告連帶給付慰撫金300 萬元，原告甲○○
    、乙○○各請求被告連帶給付慰撫金100 萬元部分：按非財
    產上損害之慰撫金數額，究竟若干為適當，應斟酌兩造身分
    、地位及經濟狀況，俾為審判之依據，最高法院86年度台上
    字第511 號判決著有明文。查原告因被告之被繼承人劉進發
    因過失之侵權行為致原告之被繼承人邱得順死亡，且被害人
    邱得順於97年11月21日即已死亡，然原告迄今卻未獲任何賠
    償，衡諸社會一般觀念，精神上應受有相當之痛苦，自得各
    請求被告連帶賠償精神慰撫金。本院審酌原告張繡美係國小
    華業，原告甲○○、乙○○為高中職畢業，目前均任家管工
    作或待業中，被告之被繼承人劉進發教育程度為不識字，職
    業為建商，其遺留予被告之遺產尚足以賠償原告之損害，兩
    造之身分，及其他一切情況，因認原告張繡美請求被告連帶
    賠償之精神慰撫金，以200000元為適當，逾此之請求，即屬
    過當，不應准許，原告甲○○、乙○○各請求被告連帶賠償
    精神慰償金100萬元，核屬適當，應予准許。
  綜上所綜，原告丙○○得請求被告連帶賠償之金額應為216
    萬1080元（計算式：920+160160+0000000=0000000），原告
    甲○○得請求被告連帶賠償之金額應為116 萬0160元（計算
    式：160160+0000000=0000000），原告乙○○得請求被告連
    帶賠償之金額應為100 萬元。
  (四)被告抗辯原告與有過失部分：
  按損害之發生或擴大，被害人與有過失者，法院得減輕賠償
    金額，或免除之，民法第217 條第1 項定有明文。
  查被告之被繼承人劉進發因過失不法致原告之被繼承人邱得
    順死亡，固應負損害賠償責任，但原告之被繼承人邱得順死
    亡之最主要原因係右前額之嚴等挫裂傷，包括右上眼皮紅腫
    及右眉上方兩個挫傷（各長2.5 公分及3 公分），其下方有
    骨折，顱骨骨折在顱底，從右前額往後斜行45度負，走右前
    顱底、蝶鞍、左蝶骨、左後顱窩，近似絞鏈式骨折，邱得順
    之顱骨民常人薄，最薄處僅2 毫米，倒地致如此嚴重傷勢的
    機率比常人高，有法務部法醫研究所鑑定報告書1 件附於相
    驗卷足憑（詳板檢97年度相字第1474號相驗卷第86頁），則
    被害人邱得順最主要之致命傷應在右前額，而出入工地必須
    戴安全帽為一般工人所需具備之常識，邱得順因輕疏未戴安
    全帽，致其本身受所損害擴大，核屬亦有有過失，應予以核
    減其得請求賠償之金額。本院審酌兩造就本件侵權行為發生
    原因力之強弱及過失之輕重等一切情狀，認原告之被繼承人
    與被告之被繼承人就本件職業災害事容各負有20% 及80% 之
    過失責任，原告所得請求賠償之金額，各按比例核減後，原
    告丙○○得請求之金額應為172 萬8864元（計算式：000000
    0*0.8=0000000 ），原告甲○○得請求之金額應為92萬8128
    元（計算式：0000000*0.8=928128），原告乙○○得請求之
    金額應為80萬元（計算式：0000000*0.8=800000）。
六、從而，原告依據侵權行為之法律關係，請求被告連帶給付原
    告丙○○172 萬8864元，原告甲○○92萬8128元，原告乙○
    ○80萬元，及均自99年4 月30日起至清償日止按年息百分之
    5 計算之利息，為有理由，應予准許，逾此之請求，即屬無
    據，應予駁回。又兩造均陳明願供擔保請准次假執行與免假
    執行之宣告，就原告勝訴部分，經核並無不合，爰分別酌定
    相當之擔保金額，准許之。至於原告敗訴部分，其假執行之
    聲請亦失所附麗，應併予駁回。
七、結論；原告之訴為一部有理由，一部無理由，依民事訴訟法
    第79條、第390 條第2 項、第392 條第2 項，判決如主文。
中    華    民    國    99    年    8     月    30    日
                  民事第三庭    法  官  何君豪
以上正本係照原本作成
如對本判決上訴，須於判決送達後20日內向本院提出上訴狀。如
委任律師提起上訴者，應一併繳納上訴審裁判費。
中    華    民    國    99    年    8     月    31    日
                                書記官  羅麗娟

司法院資訊處製作；財團法人民間司法改革基金會備份。
